【裁判字號】    97,家訴,186
【裁判日期】    980202
【裁判案由】    分割遺產
【裁判全文】
臺灣臺北地方法院民事判決             97年度家訴字第186號
原      告  乙○○
訴訟代理人  林孜俞律師
複  代理人  洪士傑律師
被      告  庚○○
            甲○○
            己○○○
            戊○○
            丙○○
兼上二人
訴訟代理人  丁○○
上列當事人間請求分割遺產事件，本院於民國98年1月15日言詞
辯論終結，判決如下：
    主  文
兩造對於被繼承人黃阿如附表一所示之遺產准予分割，並依附
表三所示比例為分別共有。
兩造對於被繼承人黃阿如附表二所示之遺產准予分割，並依附
表三所示比例分配之。
訴訟費用由兩造依附表三之比例負擔。
    事實及理由
甲、程序方面：
    按當事人死亡者，訴訟程序在有繼承人、遺產管理人或其他
    依法令應續行訴訟之人承受其訴訟以前當然停止。又民事訴
    訟法第168 條至第172 條及前條所定之承受訴訟人，於得為
    承受時，應即為承受之聲明，同法第168 條、第175 條第1
    項分別定有明文。本件原告於民國97年10月3 日起訴後，被
    告徐林明珠於同年11月19日死亡，此有死亡證明書及戶籍謄
    本在卷可稽，其子女戊○○、丙○○及丁○○聲明承受訴訟
    ，於法並無不合，合先敘明。
乙、實體方面：
一、原告主張：兩造為被繼承人黃阿之子女，被繼承人於91年
    12 月6日死亡，遺留如附表一、二所示之遺產，被繼承人之
    配偶林福生於81年6 月19日判決宣告死亡，被繼承人之子林
    明章亦於83年10月6 日死亡，而被繼承人之女徐林明珠於原
    告起訴後即97年11月19日死亡，由其子女戊○○、丙○○及
    丁○○繼承。被繼承人所遺留之遺產既為兩造所公同共有，
    被繼承人並未以遺囑限定遺產不得分割，兩造間亦無不分割
    之約定，迄今仍無法協議分割，爰依民法第1164條請求分割
    遺產，並聲明：附表一所示之遺產依附表三所示比例分割為
    分別共有，附表二所示之遺產依附表三所示比例分配之。
二、被告庚○○、甲○○則以：被繼承人過世時，原告、被告己○○○及徐林明珠曾同意拋棄繼承不動產部分，即不動產僅
    由被告庚○○、甲○○及其兄弟林明章繼承，今林明章已死
    亡，即應由被告庚○○及甲○○繼承等語資為抗辯，並聲明
    ：原告之訴駁回。
    被告己○○○、戊○○、丙○○、丁○○則稱：被告己○○○及徐林明珠生前並未就不動產部分同意拋棄繼承。
三、查原告為被繼承人之女，被告等人亦為被繼承人之子女，兩
    造均為被繼承人之合法繼承人，被繼承人於91年12月6日死
    亡，遺有如附表一、二所示遺產之事實，業據其提出死亡證
    明書、戶籍謄本、戶口名簿、繼承系統表、財政部臺北市國
    稅局遺產稅繳清證明書及財政部臺北市國稅局遺產稅免稅證
    明書影本為證，並為兩造所不爭，堪信為真實。
四、按「繼承人有數人時，在分割遺產前，各繼承人對於遺產全
    部為公同共有」、「繼承人得隨時請求分割遺產。但法律另
    有規定或契約另有訂定者，不在此限」，民法第1151條、第
    1164條定有明文。本件兩造以被繼承人所留如附表一、二所
    示之遺產則為分割對象，請求法院裁判分割以消滅全體繼承
    人之公同共有關係，於法有據。次按共有物之分割，依共有
    人協議之方法行之；共有物分割之方法不能協議決定者，法
    院得因各共有人之聲請命為以原物分配於各共有人或變價共
    有物，以價金分配於各共有人，民法第824 條定有明文，又
    公同共有物分割之方法，除法律另有規定外，應依關於共有
    物分割之規定，此觀同法第830 條第2 項規定自明。遺產之
    分割，繼承人應先行協議分割，倘協議不成立或不能協議時
    ，始得向法院請求裁判分割遺產。查兩造於97年11月14日於
    本院家事調解室調解協議遺產分割之方法，惟就遺產中之不
    動產部分仍無法達成協議之事實，有本院家事法庭調解紀錄
    表附卷可稽，兩造因繼承而共有如附表一、附表二所示遺產
    ，該等遺產未經法律或契約禁止分割，繼承人自得隨時請求
    裁判分割。從而，原告提起本訴請求裁判分割遺產以消滅全
    體繼承人間之公同共有關係，即無不合。
五、被告庚○○、甲○○雖抗辯原告、被告己○○○及徐林明珠
    於被繼承人過世時，均曾同意拋棄繼承不動產部分，惟此為
    原告、被告己○○○、及徐林明珠之繼承人即被告戊○○、
    丙○○、丁○○所否認，被告庚○○、甲○○則未舉證以實
    其說；再者，民法第1174條第1 項固規定繼承人得拋棄其繼
    承權，惟此所謂拋棄繼承權，係指全部拋棄而言，如為一部
    拋棄，即不生拋棄之效力（最高法院67年台上字第3448號判
    例可資參照）。因之，縱原告、被告己○○○及徐林明珠曾
    同意拋棄繼承不動產部分，亦屬遺產之一部拋棄，為法所不
    許，不生拋棄之效力。
六、按「關於遺產管理、分割及執行遺囑之費用，由遺產中支付
    之。但因繼承人之過失而支付者，不在此限」民法第1150條
    定有明文。再參酌最高法院74年度台上字第1367號判決要旨
    ：「因遺產而生之捐稅及費用，應由繼承人按其應繼分負擔
    之，此為繼承人間之內部關係，從而繼承人之一代他繼承人
    墊支上開捐稅及費用者，該墊支人得依不當得利規定向他繼
    承人請求返還其應負擔部分。至民法第1150條規定得向遺產
    中支取，並不阻止墊支人向他繼承人按其應繼分求償，尤其
    於遺產分割後，更為顯然」，可見因遺產而生之捐稅及費用
    係屬民法第1150條之「繼承費用」，自應由遺產支付之。又
    繼承費用，係指因繼承所需之一切費用皆應包括在內，而於
    繳納遺產稅及辦理繼承登記前，並無從執行遺產之分割，故
    為辦理繼承登記所支出之代書費等，亦屬執行遺產分割所支
    出之必要費用，應屬繼承費用，自應由遺產中扣除。而其他
    非屬執行遺產分割所支出之必要費用，則不應由遺產中扣除
    ，自屬當然。查本件遺產稅計新臺幣（下同）4 萬3,306 元
    ，有遺產稅繳款書影本在卷可稽，並為兩造所是認；原告雖
    主張代書費用不應自遺產中扣除云云，惟被告庚○○及甲○○主張已繳納申報遺產稅及雜項費用之代書費計3 萬元，業
    據其提出收據乙紙影本為憑，堪認屬實。依上所述，被告庚○○及甲○○主張應自遺產中扣除已繳納之遺產稅4 萬
    3,306 元及代書費用3 萬元，洵屬有據。
七、按直系血親卑親屬為第一順序遺產繼承人，同為繼承時，其
    應繼分與他繼承人平均，此觀諸民法第1138條第1 款、第
    1144 條 第1 款定有明文。又按遺產分割，依民法第1164條
    、第830 條第2 項之規定，應由法院依民法第824 條命為適
    當之分配，不受任何共有人主張之拘束（最高法院49年台上
    字第2569號判例要旨參照）。法院選擇遺產分割之方法，應
    具體斟酌公平原則；各繼承人之利害關係；遺產之性質及價
    格；利用價值、經濟效用；經濟原則及使用現狀；各繼承人
    之意願等相關因素，以為妥適之判決（臺灣高等法院96年度
    家上字第165 號民事判決參照）。本件原告及被告庚○○、
    甲○○及己○○○均為被繼承人之子女，被繼承人之女徐林
    明珠於繼承開始後死亡，亦為合法之遺產繼承人，原告及被
    告庚○○、甲○○、己○○○及徐林明珠，均為第一順序之
    遺產繼承人，是其應繼分各為五分之一；另徐林明珠於起訴
    後死亡，如已前述，則其應繼分再由其子女戊○○、丙○○
    及丁○○繼承之，是被告戊○○、丙○○及丁○○之應繼分
    各為十五分之一。本院審酌上開事由，定遺產分割方法如下
    ：
（一）附表一所示之土地及建物部分，本院斟酌兩造均表示不欲
      出售系爭不動產，同意維持共有（見97年12月15日言詞辯
      論筆錄），故酌定以原物分配為分割方法，並由兩造依附
      表三應繼分比例分別共有之。
（二）附表二所示現金存款及分配款部分，有數量單位，性質係
      可分，皆非原物不能分配，故以原物分配之。又上開現金
      存款及分配款部分共計1198萬3,536元，扣除被告所繳納
      之遺產稅4萬3,306元及代書費用3萬元後，尚餘1191萬230
      元，即應依附表三之應繼分比例分配之。
八、綜上所述，原告依民法第1164條規定請求分割如附表一、二
    之遺產，為有理由，應予准許；遺產分割方法應按如附表
    一、二所示，並依附表三之應繼分分配之。
九、據上論結，訴訟費用負擔之依據：民事訴訟法第80條之1。
中    華    民    國    98    年    2     月    2     日
                           家事庭法 官  李莉苓
以上正本係照原本作成。
如對本判決上訴，須於判決送達後二十日之不變期間內，向本院
提出上訴狀。
中    華    民    國    98    年    2     月    2     日
                                書記官  王子方
  附表一
┌──┬───────┬──────┬──────┬────┐
│編號│所在地及名稱  │財產數量及應│核定價額（新│分割方法│
│    │              │有部分      │台幣/元）   │        │
├──┼───────┼──────┼──────┼────┤
│ 1  │臺北市大安區復│106平方公尺 │4,102,518   │原物分配│
│    │興段一小段0399│1/9         │            │        │
│    │-00000地號    │            │            │        │
├──┼───────┼──────┼──────┼────┤
│ 2  │臺北市大安區復│89.27平方公 │63,700      │原物分配│
│    │興段一小段    │尺          │            │        │
│    │00000-000建號 │1/3         │            │        │
└──┴───────┴──────┴──────┴────┘
 附表二
┌──┬──────────┬─────┬──────┐
│編號│存款帳戶及其他財產  │金額      │分割方法    │
├──┼──────────┼─────┼──────┤
│1   │臺灣土地銀行        │4,700,339 │原物分配    │
├──┼──────────┼─────┼──────┤
│2   │臺灣銀行            │1,001,741 │原物分配    │
├──┼──────────┼─────┼──────┤
│3   │台灣士林地方法院96年│6,281,456 │原物分配    │
│    │度執字第22673號拍賣 │          │            │
│    │抵押物強制執行事件發│          │            │
│    │還債務人之分配金額  │          │            │
└──┴──────────┴─────┴──────┘
附表三
┌────┬────────────────────────┐
│應繼遺產│  繼承人及其應繼份                              │
├────┼────────────────────────┤
│附表一  │乙○○、庚○○、甲○○及己○○○依每人應繼分各五│
│        │分之一分配，戊○○、丙○○及丁○○依每人應繼分各│
│        │十五分之一分配之。                              │
├────┼────────────────────────┤
│附表二  │附表二之現金存款及分配款部分共計1198萬3,536 元，│
│        │扣除被告所繳納之遺產稅4 萬3,306 元及代書費用3 萬│
│        │元後，尚餘1191萬230 元，由乙○○、庚○○、甲○○│
│        │及己○○○依每人應繼分各五分之一分配之，戊○○、│
│        │丙○○及丁○○依每人應繼分各十五分之一分配之。  │
└────┴────────────────────────┘


司法院資訊處製作；財團法人民間司法改革基金會備份。
